臺灣宜蘭地方法院刑事判決　　　　　　　　　　　　　　九十年度訴字第一一四號
　　公　訴　人　臺灣宜蘭地方法院檢察署檢察官
　　被　　　告　丙○○
右列被告因違反稅捐稽徵法案件，經檢察官提起公訴（九十年度偵字第一一號），本
院判決如左：
    主  文
丙○○無罪。
    理  由
一、公訴意旨略以：宜宏營造有限公司（下稱宜宏公司）係採股東制，由承包工程之
    股東，負責自己以公司名義所承包工程之所有盈虧（含稅捐）與會計作業（含會
    計憑證）。被告丙○○係宜宏公司（股東制）股東，為使其以公司名義所承包工
    程所應繳交之稅捐減少，遂與該公司負責人甲○○（甲○○涉案部分，業經本署
    八十七年度偵字第四四○九號、八十八年度偵字第三○三九號起訴）基於共同犯
    意，於八十四、五年間，向榮吉貨運行購買新台幣（下同）五、六四二、八五七
    元之發票，並向乙○○、己○○、辛○○、丁○○等人購買人頭薪資，交給宜宏
    營造有限公司，偽造工資表，持以行使，向稅捐稽徵機關虛報薪資所得，逃漏營
    利事業所得五、三○九、二○○元。因認被告丙○○涉犯刑法第二百十六條行使
    第二百十條之私文書及稅捐稽徵法第四十一條逃漏稅捐罪嫌。
二、按犯罪事實應依證據認定之，無證據不得推定其犯罪事實。又不能證明被告犯罪
    ，應諭知無罪判決。刑事訴訟法第一百五十四條、第三百零一條第一項定有明文
    。而公訴人認被告涉有前述犯行，係以上開犯罪事實，業據宜宏公司負責人甲○○、會計丁○○指證明確；且有相關證人藍振富、陳秀琪、羅秋鳳等人證詞可供
    參酌；復有八十年起至八十七年度綜合所得稅申報書影本、宜宏營造公司帳冊等
    存卷足佐為主要認定依據。惟訊據被告堅詞否認有何前述犯行，辯稱：伊是宜宏
    公司於七十八年成立時任負責人，於八十年左右就卸任，八十二年間退股後就不
    再過問公司之事務，也未在宜宏公司任職。只是尚有與宜宏公司的股東如甲○○
    、陳正叢、賴銀來等人就特定工程為合作關係，惟於承攬工程上伊均只是出力，
    如在外應酬、看工地等工作，並未出錢，所以承攬何工程、如何承攬、會計事項
    如何製作，均非伊在處理，故對於檢察官所指稱有購買人頭薪資、統一發票等虛
    列成本之情事，並不知情等語。
三、次按公司為法人，公司負責人為自然人，二者在法律上並非同一人格主體。公司
    負責人為公司之代表，其為公司所為行為，應由公司負責。故公司負責人為公司
    以不正當方法逃漏稅捐，因納稅義務人為公司，其所觸犯稅捐稽徵法第四十一條
    之罪之犯罪或受罰主體，仍為公司，而非公司負責人，僅因公司於事實上無從擔
    負自由刑之責任，基於刑事政策上之考慮，同法第四十七條第一款將納稅義務人
    之公司應處徒刑之規定，轉嫁於公司負責人。是公司負責人依該條款而適用徒刑
    之處罰，乃屬代罰之性質，並非因其本身之犯罪而負行為責任。是公訴人認被告
    涉嫌違反稅捐稽徵法第四十一條之詐術逃漏稅捐罪，首應審酌者除必先認定前述
    屬納稅義務人之犯罪主體宜宏公司是否有該逃漏稅捐犯行外，就被告是否屬稅捐
    稽徵法第四十七條所定之代罰對象亦有先予認定之必要。經查：
（一）宜宏公司於七十八年十二月二十七日經設立登記，由被告丙○○擔任董事，有
      股東劉文和（八十一年六月股權轉讓予壬○○）、己○○、戊○○、甲○○、
      庚○○（後改名為遊力鞃），以土木建築工程之承攬為業務範圍；嗣於八十一
      年間被告丙○○之股份出讓予吳正尚，並由吳正尚繼任董事，於八十二年一月
      五日登記完竣。八十三年五月董事一職再改由甲○○任職至八十八年間為止等
      情，此均有經濟部九十一年五月十七日經商字第九一０二０九二五三０號函附
      宜宏公司登記案卷宗乙宗存卷可查。足見被告丙○○於八十二年間出讓股份後
      已非宜宏公司之股東甚或董事，可見一斑。而證人甲○○於調查局詢問時自承
      八十三年起就任宜宏公司之負責人等語（見台灣宜蘭地方院檢察署八十七年他
      字第四六六號卷第二十一頁）、證人壬○○於本院審理時亦證稱被告丙○○退
      股後並未在宜宏公司任職等語、證人己○○亦證稱合夥期間是甲○○在擔任宜
      宏公司負責人等語（均見本院九十一年五月二十九日審理筆錄），是公訴人雖
      以扣案證人丁○○所製作之帳簿指稱八十四、八十五年間，宜宏公司有涉嫌虛
      報人頭薪資與發票等虛列成本之違章行為云云，然被告丙○○於八十四、八十
      五年間對於宜宏公司而言，並非公司法、商業會計法所規範之負責人，亦無證
      據足以證明被告丙○○屬稅捐稽徵法第四十七條其他各款所訂之人，是公訴人
      縱認納稅義務人宜宏公司涉嫌於八十四、八十五年間有以詐術逃漏稅捐之犯行
      ，然被告丙○○當時並非屬稅捐稽徵法第四十七條代罰之對象，依前述說明，
      被告丙○○自無因宜宏公司違反稅捐稽徵法第四十一條而需代宜宏公司受徒刑
      之處罰，是公訴人指稱被告丙○○涉有稅捐稽徵法第四十一條犯行云云，尚乏
      依據。
（二）然公訴人於起訴書中雖指陳「宜宏營造有限公司（下稱宜宏公司）係採股東制
      ，由承包工程之股東，負責自已以公司名義所承包工程之所有盈虧（含稅捐）
      與會計作業（含會計憑證）。被告丙○○係宜宏營造有限公司（股東制）股東
      ，為使其以公司名義‧‧‧」等情，並以卷付證人丁○○所製作八十二年至八
      十五年間之有關營造工程支出之帳簿證明被告犯行，然查：
    (1)證人丁○○迭於調查局詢問時、檢察官偵查時、本院審理時迭證稱：伊非宜宏
      公司所請的會計，而是甲○○、丙○○、己○○、賴銀來等人所合請的私人會
      計，只是辦公處所在宜宏公司而已，而其工作是記載製作甲○○、丙○○、己○○、賴銀來等人承攬工程之帳證，至八十五年初該四人拆夥。而該人等承攬
      工程案件之帳證均係記載於如卷所述之帳冊內等語（參見前述偵查卷第十五頁
      、本院九十一年二月七日訊問筆錄）、另證人己○○於本院審理時則證稱：「
      ‧‧‧我曾與甲○○、丙○○合夥做生意，是用宜宏公司的名義承包公共工程
      ，是否有用家慶公司的名義我忘記了，丁○○是我們出資請的私人會計，我們
      是按照工程大小找合夥人，看哪些人要加入但人數不一定，工程虧損我們自己
      負責與宜宏公司無關，只是稅金要扣給公司‧‧‧」等語（見本院九十一年五
      月二十九日審理筆錄）、證人即宜宏公司員工辛○○則於本院審理時證稱：「
      股東拿公司的牌照標工程，出自己的資本，做好之後會給公司管理費、營業稅
      ，若是賠本也是股東自己負責，‧‧‧」等語（見本院九十一年四月十七日審
      理筆錄）、證人甲○○於調查局詢問時先陳稱：前述丁○○所製作載有營造工
      程之扣案帳簿係由丁○○製作，記載內容係本人、與丙○○、己○○及賴銀來
      等人以宜宏營造及家慶營造公司名義共同承攬工程收入支出之實際登載帳簿等
      語（見同前偵查卷第二十一頁）、並於檢察官偵查時提示前述扣案之丁○○製
      作帳簿時再供稱：「是宜宏公司股東名下之甲○○、丙○○、己○○、賴銀來
      等四位股東現金支出情形」等語、「（宜宏公司如何承包工程？）是依照公告
      後，如果宜宏公司夠資料後即承攬，否則借家慶（甲級、宜隆（乙級）的牌標
      工程」等語（見前同前偵查卷第五頁反面、第六頁），並均與被告於本院審理
      時所陳大致相符（見本院九十一年三月一日、同年五月二十九日審理筆錄）。
    (2)是依前述，足見被告與證人甲○○等人係其「個人」「借用」公司名義（如宜
      宏公司）投標工程，得標後，由「個人」實際承作，支出收入帳目與公司分離
      （如證人丁○○所製作之私人帳簿），於提撥一定之佣金予公司後，工程盈虧
      均由「個人」享有與負責，而與出借名義之公司無關，即被告與證人甲○○、
      己○○等人係以俗稱「借牌」方式（如向宜宏公司租借牌照）承攬工程，已堪
      確定，顯與公訴人於起訴書中所指宜宏公司之經營型態有所不同（按公司法規
      範之公司本即為股份股東制）。亦即借用牌照者，並非一定要是宜宏公司股東
      ，已有證人己○○於前述證述明確，且由被告於八十二年以後即非宜宏公司之
      股東亦可見一斑。而借用牌照者，若有宜宏公司股東，因借用牌照者與公司之
      帳目分離、盈虧由借用牌照者自負，是借用牌照者，是否需為公司股東身分、
      人數上是否是單一個人亦或多數人合夥組成之「個人」（如被告、甲○○等人
      之型態）均無不可，要不得與出借牌照公司之「股東」混為一談。是公訴人以
      被告丙○○曾係擔任宜宏公司之負責人，八十四、八十五年間再與證人甲○○
      等人以借牌方式合夥從事營建工程，即遽推論被告為宜宏公司之「股東」，應
      就宜宏公司虛報成本逃漏營利事業所得稅犯行為代罰對象，亦嫌速斷。
四、被告被訴涉嫌刑法二百十六條行使同法第二百十條之文書罪嫌部分與是否另涉幫
    助逃漏稅捐部分：
（一）公訴人以前述丁○○所製作之被告與甲○○承攬工程收支之私人帳簿中載有向
      榮吉貨運行購買統一發票、向乙○○、己○○、辛○○、丁○○等人購買人頭
      薪資為論據，並依證人丁○○、甲○○之證言，認被告有行使偽造私文書之罪
      嫌，然查：
    (1)證人乙○○、丁○○、己○○、辛○○均於本院審理時供稱確有於宜宏公司領
      薪資並非人頭亦非遭人冒用等情，並有宜宏公司制發之各類所得扣繳暨免扣繳
      憑單及渠等綜合所得稅結算申報書可憑，顯見乙○○、丁○○、己○○、辛○○等人之名義並未遭冒用，或經人偽造工資表之私文書，亦屬明確。是並無證
      據足認有公訴人所指偽造之工資表之存在，是尚難認被告有行使刑法第二百十
      條之私文書之犯行。
    (2)再者，被告於本院審理時供稱：「‧‧‧我們借公司的牌標工程，也是要給公
      司憑證，憑證給的不夠，公司會先扣一成的錢，作為日後補稅，若憑證給的夠
      ，利潤就歸個人，所以才會有買賣憑證之情形」等語（見本院九十一年三月一
      日審判筆錄）、核與證人甲○○於檢察官偵查時檢察官提示扣案丁○○所製作
      載有前述購買憑證之帳簿時供證稱：「是因憑證不夠，向榮吉貨運公司購買發
      票金額，支付一成的費用，所購買發票家慶、宜宏二家公司用以成本支出」等
      語、「因工資憑證不夠以乙○○等人為人頭報工資，再以百分之四作為補償，
      家慶、宜宏公司均有在使用」等語相符，並有丁○○所製作之帳簿扣案可憑（
      見前述偵查卷第三十八頁反面、第三十九頁，及卷內丁○○製作之現金帳簿第
      一五四頁、一五九頁、一六一頁、一六二頁、一六五頁、一六六頁、一六九頁
      、一七三頁），已可見公訴人前述指訴宜宏公司用以虛報成本之工資、統一發
      票等憑證，顯係向他人購買，而既係向他人「購買」，論理上即已取得「買受
      人」之同意，當無「未經他人同意」之偽造犯行之可言，應可確定。參以，若
      有偽造他人工資表用以虛報成本，以利公司逃漏稅捐，衡情遭冒名之他人，必
      會因收到宜宏公司制發之各類所得扣繳暨免扣繳憑單，需要多付稅捐，而出面
      檢舉，然亦無證據證明有遭冒用之人有出面指訴之情，是公訴人認被告有行使
      偽造私文書之罪嫌，亦不可採。
（二）惟被告、證人甲○○前已自承係以購買憑證之方式，交給出借牌照之公司（如
      宜宏公司）以為成本之支出，且有前述扣案帳簿可憑，則被告是否另涉幫助（
      如宜宏公司）逃漏營利事業所得稅之犯行？
    (1)按「借用他人營造業登記證從事承攬工程，並以該未實際承攬工程之營業人開
      立統一發票作為領款憑證者，並應依稅捐稽徵法第四十一條規定，以不正當方
      法逃漏稅捐移送司法機關偵辦其刑責。營造廠商未實際承攬工程，將其營業登
      記證或營造業登記證提供他人使用，投標承攬工程，或代他人在建築申請書上
      蓋章表示承建，並代他人開立統一發票交付使用領款等不實之行為，係屬從事
      不實之銷售‧‧‧該營造廠商已涉嫌幫助他人以不正當方法逃漏稅」、「以登
      記證供他人投標代開發票者，除嚴處外，其收取之代價不課營業稅‧‧‧因上
      開（出借牌照）行為所收取之代價，非屬營業稅課稅範圍，不課徵營業稅」，
      此有宜蘭縣稅捐稽徵處九十年四月九日宜稅字第九一００一四三五三號函附財
      政部、七十九年八月三十日台財稅第七八０四五八四六一號函、八十七年六月
      二日台財稅字第八七一九三八六七九號函可憑，足見出借牌照供人使用以承攬
      工程，並無實際營業之事實，要無課徵營業稅與營利事業所得稅之必要。是被
      告與證人甲○○、己○○等人雖有向宜宏公司等借用牌照來實際承攬工程，已
      如前述，然就該工程而言，宜宏公司因並未實際承作，故無課徵宜宏公司營業
      稅與營利事業所得稅之問題。基此，被告丙○○當無需就幫助宜宏公司逃漏營
      利事業所得稅部分來負擔刑責。
    (2)又被告以俗稱「借牌」方式承攬工程，為多獲利，則提供不實憑證供出借牌照
      公司虛列為成本支出，依前開函示，則被告與借用牌照者、出借牌照之公司、
      出售憑證之人是否另涉其他罪名，當應由檢察官另行偵查（證人甲○○涉嫌逃
      漏營業稅部分業經檢察官提起公訴），併此敘明。
五、綜上，本件檢察官起訴事實係被告與甲○○基於共同犯意，於八十四、八十五年
    間，向他人收購不實之工資表與統一發票，交由給宜宏公司申報稅捐，而逃漏營
    事業所得稅等情，然被告於八十四、八十五年間並非為納稅義務人宜宏公司之公
    司法或商業會計法所指之負責人，故非為納稅義務人宜宏公司代罰徒刑之對象；
    再者，本件主要證據即證人丁○○所製作之扣案內載有購買薪資與發票之現金帳
    簿，然該帳簿並非宜宏公司所有，而係被告與甲○○等「個人」以俗稱借牌方式
    承攬工程所紀錄收支之帳冊，雖無證據有經偽造之工資表或統一發票等憑證，然
    被告均已自承有收購憑證之情形，惟就出借牌照之公司而言，因未實際承攬工程
    ，故無課徵營業稅或營利事業所得稅之問題，是被告雖有收購憑證交由出借牌照
    公司使用之行為，當無從以犯幫助（出借牌照公司）逃漏（營利事業所得）稅捐
    罪論處。是公訴人前揭起訴事實均有誤會，然被告與他人，以俗稱「借牌」方式
    利承攬工程，與出借牌照者及出售憑證之人是否另涉有其他犯行，當應由檢察官
    另行偵查。此外復查並無其他積極證據足認被告於檢察官起訴範圍內有何等之犯
    行，是被告罪嫌尚有未足，依首揭說明，自應為無罪之諭知。
據上論斷，應依刑事訴訟法第三百零一條第一項，判決如主文
本案經檢察官張鳳清到庭執行職務
中      華      民      國      九十一    年    六    月      十二      日
                                      臺灣宜蘭地方法院刑事第二庭
                                          法  官  蔡  仁  昭
右正本證明與原本無異。
如不服本判決，應於判決送達後十日內，向本院提出上訴狀。（應附繕本）
                                          書記官  吳  慧  芳
中      華      民      國      九十一    年    六    月      十三      日
